臺灣桃園地方法院民事判決　　　　　　95年度勞簡上字第10號
上　訴　人　丁○○
訴訟代理人　陳祖德律師
被上訴人　　益興電子股份有限公司
法定代理人　丙○○
訴訟代理人　陳俊斌律師
上列當事人間給付資遣費等事件，上訴人對於民國95年6 月19日
本院桃園簡易庭95年度桃勞簡字第1 號第一審判決提起上訴，於
民國96年4月12日言詞辯論終結，本院判決如下：
    主      文
上訴駁回。
第二審訴訟費用由上訴人負擔。
    事實及理由
壹、上訴人之陳述，除與原審判決記載相同者，茲予引用外，補
    稱：
一、上訴人並未分別於民國94年5 月9 日、6 月2 日、10月6 日
    、10月24日在被上訴人規定之禁煙區吸煙，證人王月錦於原
    審已證稱，未見到上訴人抽煙。而證人甲○○事後片面製作
    之事件報告書，其上無上訴人之簽名，其內容並非真正。甲
    ○○係被上訴人之員工，其證言難免偏頗，況其既於上訴人
    吸煙時在場，為何未撿拾上訴人丟棄之煙頭作為證據，為何
    無其他人看見上訴人抽煙，而於事後始強迫非目擊者之證人
    乙○○於前揭報告書上簽名。
二、被上訴人就上訴人曾於94年5 月9 日、6 月2 日、10月6 日
    在禁煙區抽煙，並未對上訴人為任何處分，僅就被上訴人疑
    於同年10月24日在禁煙區抽煙，即將上訴人解僱。惟僅此一
    次抽煙行為，尚不構成勞動基準法（下稱勞基法）第12條第
    1 項第4 款違反工作規則而情節重大之情形，被上訴人據此
    解僱上訴人，係違反比例原則、懲戒相當性原則及解僱之最
    後手段性原則，其違反勞動契約及勞工法令，致損害上訴人
    之權益，上訴人依勞基法第14條第1 項第6 款規定，已於94
    年11月15日在桃園縣政府勞資爭議調解委員會調解時，表示
    終止兩造間勞動契約，其自得請求被上訴人給付資遣費及預
    告期間之工資等語，並聲明：原判決廢棄；被上訴人應給付
    上訴人新台幣（下同）273,042 元，及自起訴狀繕本送達之
    翌日起至清償日止，按週年利率5 ％計算之利息。
貳、被上訴人之陳述，除與原審判決記載相同者，茲予引用外，
    補稱：
一、上訴人於94年5 月9 日、94年6 月2 日、94年10月6 日、94
    年10月24日在禁煙區吸煙之事實，業經親身見聞之甲○○證
    實。上訴人是否於甲○○提出之報告書上簽名，並不影響甲
    ○○證詞之效力。甲○○職司勞工安全，工作時間及範圍與
    上訴人接觸甚頻，且與上訴人並無恩怨，其證詞堪信為真實
    。乙○○未看見上訴人於相關時間、地點抽煙，並不影響證
    人甲○○之見聞。乙○○基於同事之誼或受上訴人告誡，並
    未說實話，其所謂「公司逼他」云云，乃公司相關人員希望
    伊說實話，公司並未對伊有任何不利或脅迫行為，更無要求
    伊說謊之必要。
二、上訴人非僅有一次違規抽煙，且經其直屬上司甲○○警告後
    仍不改正，猶於94年10月24日再犯，被上訴人處理之流程，
    亦甚合理公平。而本件非行政案件，並無所謂比例原則之問
    題。
三、被上訴人之工作規則，就違反規定者，已區分為申誡、記過
    、大過、開除4 個等級，而上訴人所違反者為工作規則第58
    條第15款，其效果為最嚴重之開除。上訴人是在設有氫氣瓶
    、化學品及油料等，並均有貼上易燃氣體及嚴禁煙火等標示
    之場所抽煙，如不慎引起火災，將致自己及周邊同仁生命之
    危害，公司財產之巨大損害，此等損害，遠高於上訴人勞務
    給付之貢獻。衡諸通常之社會觀念，此種違反勞動義務之行
    為，當屬情節重大。此種重大違規事件，亦當為解僱最後手
    段原則之典型案例。
四、本件並非訴請維繫勞動契約關係，而是勞動契約關係消滅後
    之賠償問題，應無所謂解僱最後手段原則之適用。況上訴人
    係因可歸責於其自身之事由而遭解僱，其再以所謂違反解僱
    最後手段原則，要求更多離職金，將喪失所謂解僱最後手段
    原則之原意等語作為抗辯，並聲明：上訴駁回。
參、本件經本院依民事訴訟法第270 條之1 第1 項第3 款規定，
    整理並協議簡化爭點及不爭執點如下（見本院95年10月4 日
    言詞辯論筆錄，本院卷第34頁）：
一、兩造不爭執之事實：
  (一)上訴人自88年6 月14日起即受僱於被上訴人，擔任施設課課
    員一職。嗣被上訴人於94年10月24日以上訴人在禁煙區違規
    抽煙4 次屢勸不聽為由，終止兩造間之勞動契約，上訴人因
    而向桃園縣政府勞資爭議調解委員會申請調解。
  (二)被證1 事件報告書、被證2 照片、被證3 被上訴人工作規則
    ，形式上均屬真正。
  (三)上訴人於離職前6個月之平均工資為37,250元。
二、兩造爭執要旨：
  (一)上訴人有無在被上訴人之禁煙區抽煙的事實？
  (二)被上訴人主張上訴人在禁煙區抽煙，是否構成勞基法第12條
    第1 項第4 款之情節重大？其以上開理由解僱上訴人，是否
    違反解僱之最後手段性？
肆、茲就上述爭點，析述本院得心證之理由如下：
一、上訴人確實有在禁煙區抽煙之事實：
  (一)本件上訴人確曾於被上訴人公司劃為「嚴禁吸煙區」內之頂
    樓冷卻水塔機房及氫氣儲存區內吸煙共4 次之事實，業據證
    人甲○○於原審審理中證稱：94年5 月9 日我第1次看到，6
    月2 日是第2 次看到，我都有警告上訴人，這2 次是在冷卻
    水塔的機房內；第3 次是94年10月6 日我在氫氣區看到上訴
    人抽煙，最後1 次是在94年10月24日看到上訴人抽煙也是在
    氫氣區。我確實每次都有看到上訴人在上開地方抽煙，在冷
    卻機房第1 次看到上訴人抽煙的時候，上訴人一看到我就將
    煙蒂往外丟。第2 次看到上訴人抽煙，上訴人看到我就把煙
    蒂丟在地下踩熄。第3 、4 次時，我有以比較嚴厲的口氣跟
    上訴人講，我不能忍受你這種員工等語（見原審卷第49頁、
    第96頁）。再於本院審理中復證稱：在94年5 、6 月、10月
    間，共有4 次發現上訴人在公司內抽煙，前2 次是在公司4
    樓冷卻水塔機房，後2 次在公司氫氣儲藏區即被證2 照片所
    示處，我每次都有制止他，後2 次也有很嚴厲的告訴他在這
    裡抽煙很危險等語（見本院卷第49至52頁）。核諸證人分別
    於原審及本院共3 次證述，其先後證述內容均屬相符，而證
    人甲○○所陳伊與上訴人並無個人恩怨一節，復為上訴人所
    不爭執，足見證人甲○○上開證詞之可信性甚高。
  (二)佐以證人即被上訴人公司管理部經理王月錦於原審中證述：
    上訴人之主管甲○○曾向我反映，有看到上訴人在頂樓、氫
    氣區等禁煙處抽煙之情，我當時有向甲○○表示，外面景氣
    不好，希望再給上訴人一次機會。本件事發後，上訴人有向
    我求情，說他要戒煙，希望我給他一次機會等語（見原審卷
    第94至96頁）。而上訴人就伊確實曾向證人王月錦求情一節
    並不爭執（見本院卷第96頁），則衡情若上訴人未曾於上開
    禁止吸煙之處吸煙，又何需向證人王月錦求情？再參諸證人
    王月錦上開所述，核與證人甲○○歷次證詞相符，據此益見
    上訴人所辯未曾於上開禁止吸煙之處吸煙云云，即不足採。
  (三)又上訴人聲請訊問證人乙○○以證明其並無抽煙乙情，然證
    人乙○○於原審詢及「有無見過原告於被告公司的氫氣區抽
    煙」時，僅陳稱：「我不知道」（見原審卷第78頁），而非
    明確證稱上訴人並無抽煙之事實，已難執為上訴人有利之認
    定。雖證人乙○○嗣於本院調查中翻異前詞，改稱：從未看
    過上訴人在被上訴人公司內抽煙等語。惟稽之證人乙○○於
    同日調查中證稱：曾與上訴人一同於公司餐廳內抽煙一節（
    見本院卷第56頁），以及證人王月錦證稱：董事長介入調查
    時，乙○○支支吾吾，說他有聞到煙味等語（見原審卷第95
    頁），足見證人乙○○證詞反覆，憑信度甚低。再佐以證人
    甲○○證稱：第1 次在冷卻水塔機房處係發現上訴人與乙○
    ○一同抽煙（見本院卷第58頁），則證人乙○○是否因畏懼
    遭受與上訴人相同之開除命運而有所忌憚，以致於不敢據實
    陳述上訴人抽煙之事實，非無可能。再參諸證人乙○○證稱
    ：甲○○指述上訴人抽煙之時間、地點，伊確實都有在場，
    且甲○○證述「應該沒有說謊」乙情（見本院卷第53、57頁
    ），綜上足見應以證人甲○○證述上訴人確有於被上訴人公
    司內抽煙之事實為可採。
  (四)至於上訴人是否於甲○○事後所製作之書面報告上簽名、甲
    ○○是否有撿拾上訴人吸煙之煙蒂等節，均不足影響上開證
    人證詞之效力。而證人乙○○所陳遭被上訴人公司副理簡金
    鈿「逼迫」於書面報告上簽名云云，惟並未提出任何證據佐
    證，參諸其同時自承「簡金鈿逼我簽，沒有講不簽會怎樣」
    ，「我在開庭前沒有人逼我或教我怎麼講」（見本院卷第53
    頁），益見其所述脅迫云云，應無可採。況且，證人乙○○
    是否於事發後之書面報告上簽名，同樣無法推翻前揭證人證
    述及本院前揭認定，亦屬當然。
二、被上訴人公司終止與上訴人間之勞動契約合法。
  (一)按勞工違反勞動契約或工作規則情節重大者，雇主得不經預
    告終止契約，勞基法第12條第1 項第4 款定有明文。而所謂
    「重大」，除應評估勞工是否有可歸責事由外，尚應進一步
    擴及其他社會性因素。其判斷標準應為勞工該違反勞動契約
    或工作規則之事由，是否已經嚴重到雇主繼續勞動契約給付
    工資至預告期滿已成為不可期待之狀況，或繼續勞動契約對
    雇主有造成損害之虞，非採取此等非常手段不能防免之，如
    是，即足當之。次按工作規則為雇主統一勞動條件及工作紀
    律，單方制定之定型化規則。雇主公開揭示時，係欲使其成
    為勞動契約之附合契約，而得拘束勞雇雙方之意思表示。勞
    工知悉後如繼續為該雇主提供勞務，應認係默示承諾該工作
    規則內容，而使該規則發生附合契約之效力（最高法院91
    年度台上字第16 25 號判決要旨參照）。
  (二)依據被上訴人公司提出之工作規則第58條第15款明定：「員
    工有下列情形之一，經查證確鑿或有事證且情節重大，得予
    開除：十五、在嚴禁吸煙區內吸煙或引火者。」（見原審卷
    第69頁）。又上訴人所任職之廠區大門口、氫氣儲藏區均立
    有廠內嚴禁煙火、易燃氣體、化學品儲存區等告示牌，除餐
    廳、會議室為指定吸煙區外，其餘廠區均屬禁煙區乙節，業
    據證人甲○○、乙○○、王月錦所一致證述，並有被上訴人
    提出之廠區照片附卷可參（見原審卷第55至61頁）。再者，
    被上訴人公司曾對於包括上訴人在內之員工施以消防編組訓
    練，有「教育訓練紀錄表」、演練情況之照片在卷可佐（見
    原審卷第111 至13 0頁），以上並均為上訴人所不爭執。據
    此足見被上訴人公司已盡教育及促請員工注意之義務，上訴
    人並自陳確實知悉上開規定，然其明知上開禁令及嚴重後果
    ，仍連續於禁煙地區吸煙，故上訴人違反被上訴人公司工作
    規則之事實明確。
  (三)本件上訴人抽煙之場所分別為頂樓冷卻水塔機房及氫氣儲存
    區，並均為嚴禁吸煙之場所，已如前述。而氫氣為易燃性氣
    體，若與空氣混合時，點火便會有爆炸之危險之事實，以上
    訴人為被上訴人公司資深員工，並曾參與消防安全訓練，以
    及氫氣儲藏區明顯貼有易燃氣體、化學品儲存區之標誌等情
    ，自難諉為不知。又被上訴人公司為半導體工廠，並曾於電
    鍍廠發生火災一節，已據證人甲○○、乙○○、王月錦證述
    在卷。綜上，本件上訴人抽煙之場所內貯存之物質確有易燃
    之危險性，如於前開場所吸煙，稍有不慎極易發生火災，釀
    成重大工安意外事故，對於員工生命、身體安全，及公司財
    產均可能造成重大損害，不難想像。而有關工廠內因員工吸
    煙引燃之大火，造成重大公安事故之事件，屢見報端，更為
    公眾週知之事實。被上訴人公司基於公共安全之考量，在工
    作規則中嚴格禁止員工在禁煙地區吸煙，違者予以免職處分
    ，自屬必要且合理。再者，上訴人明知系爭工作規則仍視之
    為無物，且經主管甲○○一再勸阻，仍依然故我，一犯再犯
    ，並連續4 次遭主管發現，其漠視可能發生火災公安危險之
    心態可議，其違反工作規則之情節，難謂非屬重大。是以被
    上訴人以上訴人違反工作規則第58條第15款規定且情節重大
    終止系爭勞動契約，自屬合法。因此，被上訴人公司基於財
    產權、其他員工之生命、身體權，以及上訴人之工作權等法
    益權衡之考量結果，依據二造間工作規則終止與上訴人間之
    勞動契約，確屬最後、無法迴避、不得已之手段，並不違反
    比例原則。上訴人抗辯免職不合法云云，自無可採。
三、綜上所述，被上訴人以上訴人違反工作規則且情節重大為由
    ，依勞動基準法第12條第1 項第4 款終止兩造間之勞動契約
    ，洵屬有據。則上訴人依法自不得請求被上訴人給付資遣費
    及預告期間之工資。從而，上訴人依據勞動契約之法律關係
    ，求為判決被上訴人應給付273,042 元及自起訴狀繕本送達
    翌日起算之遲延利息，為無理由，應予駁回。原審為上訴人
    敗訴之判決，並無不合，上訴意旨指摘原審判決不當，求予
    廢棄改判，顯無理由，應駁回其上訴。
伍、本件判決基礎俱已臻明確，兩造其餘攻防方法及訴訟資料經
    本院審酌後，核與判決結果不生影響，無逐一論駁之必要，
    併此敘明。
陸、訴訟費用負擔之依據：民事訴訟法第78條。
中　　華　　民　　國　　96　　年　　4 　　月　　26　　日
                    勞工法庭  審判長法　官　潘進柳
                                    法　官　林望民
                                    法　官　陳永來
上列正本證明與原本無異。
不得上訴。
中　　華　　民　　國　　96　　年　　4 　　月　　26　　日
                                    書記官　劉彩華
